---
title: "Gastroenteritis-Erreger am Beispiel E.Coli"
author: "Jakob Schumacher"
date: "25. Januar 2022"
output:
  revealjs::revealjs_presentation:
    center: true
    theme: dark
    transition: slide
    self_contained: true
    reveal_options:
      slideNumber: 'c/t' 
      previewLinks: true
      controls: false
      progress: true
      overview: true
---

```{r, include=FALSE, echo=FALSE, warning=FALSE, error=FALSE}
basepath <- paste0("{{ site.url }}{{ site.baseurl }}/assets/2022-01-25-Gastroenteritis/")

```

```{r, include=FALSE, echo=FALSE, warning=FALSE, error=FALSE, eval=FALSE}
library(readr)
title <- "Gastroenteritis-Erreger am Beispiel E.Coli"
name <- "2022-01-25-Gastroenteritis"
presentation_date <- "2022-01-25 08:30:00"
filename <- paste0(name, "/", name, ".html")

tempfilewithpath <- paste0(name, "/", "tempfile.html")
file.create(tempfilewithpath)
write(paste0("---\ntitle: ", title), file=tempfilewithpath)
write(paste0("date: ", presentation_date), file=tempfilewithpath, append = TRUE)
write(paste0("---"), file=tempfilewithpath, append = TRUE)
filedata <- read_file(filename)
write(filedata, file=tempfilewithpath, append = TRUE)
rm(filedata)
file.copy(from = paste0(tempfilewithpath), to = paste0("../_posts/", name, ".html"), overwrite = TRUE)
file.remove(tempfilewithpath)
file.remove(filename)
```



Jakob Schumacher
========================================================
- Hygienereferent im Gesundheitsamt Reinickendorf
- Zuvor: 
  - Robert Koch-Institut
  - Bundesministerium für Gesundheit 
  - Medizin (Krankenhaus, Gefängnis)
- [Infektionsschutzkompendium](https://jakobschumacher.github.io/infektionsschutzkompendium/)
- [Merkblätter für Infektionskrankheiten](http://merkblaetter-fuer-infektionskrankheiten.de/)

Überblick über Montag und Mittwoch
========================================================
1. Überblick über Gastroenteritis
2. E.Coli ausführlich
3. Erreger bearbeiten: Trello-Board 
4. Board/Infektionsschutzkompendium durchgehen

Teil 1  {data-background="`r paste0(basepath, "bacteria.jpg")`"}
========================================================
Überblilck über Gastroenteritis Erreger 

Gastroenteritis-Erreger
========================================================
* Norovirus
* Rotavirus
* Salmonellen
* Campylobacter
* Shigellen
* E.Coli
* Yersiniose
* Listeriose
* Giardia
* Kryptosporidiose

Die wichtigsten Punkte
========================================================
* Gestroenteritis-Erreger sind häufig
* Durchfall ist "gemeinsame Endstrecke" von Viren, Bakterien, Parasiten
* Großer Killer der Welt: 1,3 Mio (bei 2 Milliarden Infizierten)
* Gastroenteritis-Erreger Vorbeugung: Wassermanagement, Toiletten, Landwirtschaft
* In Deutschland größte Gefahr durch: EHEC/HUS
* Bei der Ermittlung: Ausbrüche bedenken
* Zusammenarbeit mit Lebensmittelaufsicht
* Norovirus ist ein Indikator für Hygiene

Der Darm
========================================================
* 4-5 Meter lang
* Enthält 1-2 Kilogramm Bakterien (Mikrobiom)
* Wichtigste Aufgabe: Verdauung, Immunabwehr und ?
* Das Mikrobiom spielt eine größere Rolle als bislang gedacht

Was muss man zu einem Erreger wissen
========================================================
1. Namen des Erregers und Krankheit
1. Epidemiologie
1. Vorkommen
1. Umweltverhalten
1. Übertragungswege
1. Zeiten
1. Labornachweise
1. Meldepflichten
1. Infektionsinterview-Fragen
1. Maßnahmen

Teil 2 {data-background="`r paste0(basepath, "ecoli.jpeg")`"}
========================================================
E.Coli und seine Krankheiten

Überblick über E.Coli
========================================================
* Coliforme Erreger
  * E.Coli
    * ETEC
    * EPEC
    * EIEC
    * EAEC
    * EHEC
    * MRGN
* Je nach Toxin unterschiedliche Krankheitsbilder


E.Coli als Symbiont
========================================================
* Hilft mit bei der Nahrungsaufspaltung
* Produziert Vitamine (B-Vitamine, K-Vitamin)

E.Coli als Pathogen
========================================================
* Gastroenteritis
* Infektionen
* HUS
* (Indikatorkeim)

Gastroenteritis-Symptome
========================================================
* Krankheitsgefühl
* Bauchschmerzen
* Durchfall
* Erbrechen
* Schmerzen
* Erkältungssymptome (Bei Erkältung auch Gastroenteritis)
* Fieber (Zeichen für Immunaktivität)
* Blut im Stuhl (Zeichen für Invastion)
* Exsikkose 


Hämolytisch-Urämische Symptome (HUS)
========================================================
* Anämie (Blutarmut)
* Urämie (Nierenversagen)
* Thrombozytopenie (Blutung)
* Neurologische Symptome

Infektionen
========================================================
* Wundinfektion
* Harnwegsinfektionen
* Sepsis

E.Coli und die Toxine
========================================================
* E.Coli hat diverse Mechanismen/Toxine
* Manche Mechanismen schützen vor Antibiotika
* Manche Mechanismen verursachen eine besser Anheftung oder Eindringung in die Zelle
* Shigatoxin 2 (nur EHEC) verursacht ein HUS

Epidemiologie
========================================================
* Massive Inzidenzen in Ländern mit hygienisch niedrigen Standards
* Deutschland
  * ~10.000 E.Coli-Enteritis
  * ~1000 Ehec
  * ~100 HUS
* Kinder und Reiserückkehrer

Vorkommen
========================================================
* E.Coli lebt im Enddarm von vielen Warmblütern
* Weltweit vertreten
* EHEC vor allem in Wiederkäuern: Rinder, Schafe, Ziegen

Umweltverhalten
========================================================
* E.Coli lebt im Darm von Tieren 
* Von dort auf das Fell und die Umgebung
* Vom Fell beim Schlachten aufs Fleisch
* Vom Fell auf die Hand
* Vom Darm auf die Felder
* Vom Darm ins Wasser 
* Vom Wasser aufs Feld


Wichtigste Übertragung auf Menschen
========================================================
* Kontaktinfektion (Schmierinfektion, Fäkal-Oral, Händeinfektion)
* Lebensmittel
* Trinkwasser

Zeiten
========================================================
* Inkubationszeit: 2-10 Tage
* Ansteckungsfähige Zeit: Solange Symptome bestehen. Aber Dauerausscheidung möglich 


Labornachweise
========================================================
* Kultur (Goldstandard)
* PCR (Weißt die Gene nach)
* ELISA (Weißt die Toxine nach)
* Genomsequenzierung 

E.Coli erscheint als folgende Meldung
========================================================
* HUS (Arzt)
* EHEC (Labor)
* E.Coli-Enteritis (Labor, [§34](https://www.gesetze-im-internet.de/ifsg/__34.html), [§36](https://www.gesetze-im-internet.de/ifsg/__36.html))
* Wasserkeim (TrinkWV)
* MRGN (Labor)
* Wundinfektionskeim (Fehlmeldung)

Maßnahmen EHEC I
========================================================
* Informationsbeschaffung, Übermittlung, Informationsweitergabe (Lebensmittelaufsicht)
* Ausbruchsuntersuchung
* Aufklärung
  * Erreger
  * Küchenhygiene
  * Toilettenhygiene.
  * Händehygiene
  * Wäschehygiene
  * Lebensmittelhygiene auf Reisen
  * Streichelzoo

Maßnahmen EHEC II
========================================================
* Isolierung der erkrankten Person in einer Einrichtung
* Tätigkeitsverbot nach § 34
* Tätigkeitsverbot nach § 42

Infektionsinterview-Fragen I
========================================================
* Wie geht es Ihnen? (!)
* Welche Krankheitszeichen sind bei Ihnen aufgetreten?
* Wann hat die Erkrankung genau begonnen?
* Sind in Ihrem Umfeld weitere Personen erkrankt?
* Haben Sie eine Verbindung zu einer Kita oder ähnlichen Einrichtung?
* Haben Sie eine Verbindung zu einer Einrichtung, in der sehr viele Menschen untergebracht sind?

Infektionsinterview-Fragen II
========================================================
* Wohnen Sie mit jemand zusammen, der in eine Kita oder Schule geht oder dort arbeitet?
* Haben Sie beruflich mit Lebensmitteln zu tun?
* Waren Sie vor der Erkrankung im Ausland?
* Waren sie vor Erkrankungsbeginn im Kontakt mit Wiederkäuern? 


Teil 3
========================================================
<a href="https://trello.com/b/jhUvwVfx/hygko-67-68">Trello-Board<a>

Teil 4
========================================================
<a href="https://jakobschumacher.github.io/infektionsschutzkompendium">Infektionsschutzkompendium<a>


Vielen Dank
========================================================
* Software
  * Revealjs
  * R, RStudio
  * Jekyll
* Freie Bilder von
  * Michael Schiffer https://unsplash.com/photos/13UugSL9q7A 
  * Janice Haney Carr, National Escherichia, Shigella, Vibrio Reference Unit at CDC, USCDCP
  
Wichtige Links
========================================================
* <a href="https://jakobschumacher.github.io/infektionsschutzkompendium">Infektionsschutzkompendium<a>
* <a href="https://www.rki.de/DE/Content/Infekt/EpidBull/Merkblaetter/merkblaetter_node.html">RKI-Ratgeber<a>
* <a href="https://www.bfr.bund.de/de/lebensmittelhygiene-54338.html">Lebensmittelhygiene BFR<a>
* <a href="https://www.auswaertiges-amt.de/de/ReiseUndSicherheit/reise-und-sicherheitshinweise">Reisewarnungen des Auswärtigen Amtes<a>

  