---
title: "Gastroenteritis-Erreger am Beispiel E.Coli"
author: "Jakob Schumacher"
date: "08. April 2022"
output:
  revealjs::revealjs_presentation:
    center: yes
    theme: dark
    transition: slide
    self_contained: yes
    reveal_options:
      slideNumber: c/t
      previewLinks: yes
      controls: yes
      progress: yes
      overview: yes
      chalkboard:
        theme: whiteboard
        toggleNotesButton: no
      menu:
        side: right
  word_document: default
  html_document: default
  pdf_document: default
params:
  presentation_title: Gastroenteritis-Erreger am Beispiel E.Coli
  run_local: FALSE
  presentation_date: 08.04.2022
  place: online
  course: WBKD-01
  host: Akademie für öffentliches Gesundheitswesen
  permalink: 2022-04-08-WBKD-Gastroenteritis
  target_audience: Amtsärztinnen und Amtsärzte
---

```{r, include=FALSE, echo=FALSE, warning=FALSE, error=FALSE}
library(qrcode)
library(readr)
library(tidyverse)
library(here)

# Picture credits
pic <- list()
pic$eins <- c(url = "https://unsplash.com/photos/13UugSL9q7A", credit = "Michael Schiffer")
pic$zwei <- c(url = "https://www.researchgate.net/profile/John-Oller/publication/335404504/figure/fig11/AS:796256146309121@1566853667699/4-A-micrograph-of-Escherichia-Coli-E-Coli-bacteria-Source-Courtesy-of-Janice-Haney.png",
  credit = "Janice Haney Carr, National Escherichia, Shigella, Vibrio Reference Unit at CDC, USCDCP")


# Check 
if(params$run_local){
  basepath <- paste0("../assets/", params$permalink, "/")
} else {
  basepath <- paste0("{{ site.url }}{{ site.baseurl }}/assets/", params$permalink, "/")
}

imagepath <- paste0("../assets/", params$permalink, "/")

# Generate links
onlinelink <- paste0("https://github.com/jakobschumacher/presentations/", params$permalink)
pdflink <- paste0(basepath, params$permalink, ".pdf")
doclink <- paste0(basepath, params$permalink, ".docx")

# Generate the QR-Codes
generate_svg(qr_code(onlinelink), filename = paste0("../assets/", params$permalink, "/QR-link.svg"), size = 150, foreground = "black", background = "transparent", show = FALSE)
generate_svg(qr_code(pdflink), filename = paste0("../assets/", params$permalink, "/QR-pdf.svg"), size = 150, foreground = "black", background = "transparent", show = FALSE)
generate_svg(qr_code(doclink), filename = paste0("../assets/", params$permalink, "/QR-doc.svg"), size = 150, foreground = "black", background = "transparent", show = FALSE)

```

```{r, include=FALSE, echo=FALSE, warning=FALSE, error=FALSE, eval=FALSE}
# source("_code/presentation_funtions.R")
# move_presentation_to_posts()
# move_pdf_docx_to_assets()
```

# Gastroenteritis-Erreger am Beispiel E.Coli {data-background='https://images.unsplash.com/photo-1535127022272-dbe7ee35cf33?ixlib=rb-1.2.1&ixid=MnwxMjA3fDB8MHxwaG90by1wYWdlfHx8fGVufDB8fHx8&auto=format&fit=crop&w=1740&q=80'} 

Jakob Schumacher

# Über den Vortrag
<small><left>
Dies ist ein Vortrag von Jakob Schumacher für den Kurs: `r params$course` `r params$host` . Die Zielgruppe sind `r params$target_audience`. Der Vortrag wurde am `r params$presentation_date` gehalten.    

Bedienungsanleitung: Der Vortrag ist eine Webseite. Die einzelnen Themenblöcke sind in Spalten organisiert. Mit den Pfeiltasten kommt man nach oben, unten, rechts und links. Mit *Esc* kann man sich eine Übersicht anzeigen lassen.

Wie kann man an den Vortrag kommen? Er ist dauerhaft online verfügbar unter [https://jakobschumacher.github.io/presentations/](https://jakobschumacher.github.io/presentations/). Er ist als PDf oder als Word-Datei herunterladbar. Beispielsweise kann man mit dem Smartphone   
<table>
<tr>
<td>Online</td>
<td>PDF</td>
<td>Word</td>
</tr>
<tr>
<td><a href="`r onlinelink`">![Online-Link](`r paste0(imagepath, "QR-link.svg")`)</a></td>
<td><a href="`r pdflink`">![PDF-Link](`r paste0(imagepath, "QR-pdf.svg")`)</a></td>
<td><a href="`r doclink`">![DOC-Link](`r paste0(imagepath, "QR-doc.svg")`)</a></td>
</tr>
</table>
Der Vortrag wurde erstellt mit [Reveal.js](https://revealjs.com/) in [R/RStudio](https://www.rstudio.com/). Die Präsentationswebseite läuft mit [Jekyll](https://jekyllrb.com/). 

<left></small>


## Über mich
- Hygienereferent im Gesundheitsamt Reinickendorf
- Zuvor: 
  - Robert Koch-Institut
  - Bundesministerium für Gesundheit 
  - Medizin (Krankenhaus, Gefängnis)
- Projekte:
  - [Infektionsschutzkompendium](https://jakobschumacher.github.io/infektionsschutzkompendium/)
  - [Merkblätter für Infektionskrankheiten](http://merkblaetter-fuer-infektionskrankheiten.de/)

# Teil 1: Rolle der Gesundheitsämter   {data-background="https://images.unsplash.com/photo-1618759007563-5fc2bc1386a0?ixlib=rb-1.2.1&ixid=MnwxMjA3fDB8MHxwaG90by1wYWdlfHx8fGVufDB8fHx8&auto=format&fit=crop&w=774&q=80"}


## {data-background="`r paste0(imagepath, "watchtower3.jpg")`"}

## Vorbeugen, erkennen, verhindern (IfSG § 1)
1.    Gefahrenvorbeugung (IfSG § 16)
1.    Wissenschaft (IfSG § 4)
1.    Gefahrenerkennung (IfSG § 25, IHR § 5)
1.    Meldungen sammeln (IfSG § 6-11)
1.    Informationsweitergabe (IfSG § 27)
1.    Gefahrenabwehr (IfSG § 28)

## Aufgaben der Leitung
1. Maßnahmen hochhalten
1. Methoden erarbeiten/trainieren
1. Ausbruchserkennung organisieren
1. Netzwerk pflegen
1. Hintergrundwissen Mikrobiologie
1. Personal aquirieren/schulen
1. Krankheiten strategisch vorbeugen



# Teil 2 Überblick  {data-background="https://images.unsplash.com/photo-1544383835-bda2bc66a55d?ixlib=rb-1.2.1&ixid=MnwxMjA3fDB8MHxwaG90by1wYWdlfHx8fGVufDB8fHx8&auto=format&fit=crop&w=1672&q=80"}

## Überblilck über Gastroenteritis Erreger 
* Norovirus
* Rotavirus
* Salmonellen
* Campylobacter
* Shigellen
* E.Coli
* Yersiniose
* Listeriose
* Giardia
* Kryptosporidiose

## Die wichtigsten Punkte
* Gestroenteritis-Erreger sind häufig
* Durchfall ist "gemeinsame Endstrecke" von Viren, Bakterien, Parasiten
* Großer Killer der Welt: 1,3 Mio (bei 2 Milliarden Infizierten)
* Gastroenteritis-Erreger Vorbeugung: Wassermanagement, Toiletten, Landwirtschaft
* In Deutschland größte Gefahr durch: EHEC/HUS
* Bei der Ermittlung: Ausbrüche bedenken
* Zusammenarbeit mit Lebensmittelaufsicht
* Norovirus ist ein Indikator für Hygiene

## Der Darm
* 4-5 Meter lang
* Enthält 1-2 Kilogramm Bakterien (Mikrobiom)
* Wichtigste Aufgabe: Verdauung, Immunabwehr und ?
* Das Mikrobiom spielt eine größere Rolle als bislang gedacht

## Was muss man zu einem Erreger wissen
1. Namen des Erregers und Krankheit
2. Epidemiologie
3. Vorkommen
4. Umweltverhalten
5. Übertragungswege
6. Zeiten
7. Labornachweise
8. Meldepflichten
1. Infektionsinterview-Fragen
1. Maßnahmen

# Teil 3 {data-background="https://images.unsplash.com/photo-1572884267966-02340ebc90ac?ixlib=rb-1.2.1&ixid=MnwxMjA3fDB8MHxwaG90by1wYWdlfHx8fGVufDB8fHx8&auto=format&fit=crop&w=1740&q=80"}
E.Coli und seine Krankheiten

## 1. Namen und Krankheiten des Erregers: E.Coli
* Coliformer, E.Coli, ETEC, EPEC, EIEC, EAEC, EHEC, MRGN
* Symbiont: Hilft bei Nahrungsaufspaltung, produziert Vitamine
* Pathovar: Gastroenteritis, Infektionen, HUS, (Indikatorkeim)
* E.Coli hat diverse Mechanismen/Toxine (Antibiotika, Anheftung, Eindringung)
* Shigatoxin 2 (nur EHEC) verursacht ein HUS


## 2. Epidemiologie
* Massive Inzidenzen in Ländern mit hygienisch niedrigen Standards
* Deutschland
  * ~10.000 E.Coli-Enteritis
  * ~1000 Ehec
  * ~100 HUS
* Kinder und Reiserückkehrer

## 3. Vorkommen
* E.Coli lebt im Enddarm von vielen Warmblütern
* Weltweit vertreten
* EHEC vor allem in Wiederkäuern: Rinder, Schafe, Ziegen

## 4. Umweltverhalten
* E.Coli lebt im Darm von Tieren 
* Von dort auf das Fell und die Umgebung
* Vom Fell beim Schlachten aufs Fleisch
* Vom Fell auf die Hand
* Vom Darm auf die Felder
* Vom Darm ins Wasser 
* Vom Wasser aufs Feld


## 5. Wichtigste Übertragung auf Menschen
* Kontaktinfektion (Schmierinfektion, Fäkal-Oral, Händeinfektion)
* Lebensmittel
* Trinkwasser

## 6. Zeiten
* Inkubationszeit: 2-10 Tage
* Ansteckungsfähige Zeit: Solange Symptome bestehen. Aber Dauerausscheidung möglich 


## 7. Labornachweise
* Kultur (Goldstandard)
* PCR (Weißt die Gene nach)
* ELISA (Weißt die Toxine nach)
* Genomsequenzierung 

## 8. E.Coli erscheint als folgende Meldung
* HUS (Arzt)
* EHEC (Labor)
* E.Coli-Enteritis (Labor, [§34](https://www.gesetze-im-internet.de/ifsg/__34.html), [§36](https://www.gesetze-im-internet.de/ifsg/__36.html))
* Wasserkeim (TrinkWV)
* MRGN (Labor)
* Wundinfektionskeim (Fehlmeldung)

## 9. Maßnahmen EHEC I
* Informationsbeschaffung, Übermittlung, Informationsweitergabe (Lebensmittelaufsicht)
* Ausbruchsuntersuchung
* Aufklärung
  * Erreger
  * Küchenhygiene
  * Toilettenhygiene.
  * Händehygiene
  * Wäschehygiene
  * Lebensmittelhygiene auf Reisen
  * Streichelzoo

## 9. Maßnahmen EHEC II
* Isolierung der erkrankten Person in einer Einrichtung
* Tätigkeitsverbot nach § 34
* Tätigkeitsverbot nach § 42

## 10. Infektionsinterview-Fragen I
* Wie geht es Ihnen? (!)
* Welche Krankheitszeichen sind bei Ihnen aufgetreten?
* Wann hat die Erkrankung genau begonnen?
* Sind in Ihrem Umfeld weitere Personen erkrankt?
* Haben Sie eine Verbindung zu einer Kita oder ähnlichen Einrichtung?
* Haben Sie eine Verbindung zu einer Einrichtung, in der sehr viele Menschen untergebracht sind?

## 10. Infektionsinterview-Fragen II
* Wohnen Sie mit jemand zusammen, der in eine Kita oder Schule geht oder dort arbeitet?
* Haben Sie beruflich mit Lebensmitteln zu tun?
* Waren Sie vor der Erkrankung im Ausland?
* Waren sie vor Erkrankungsbeginn im Kontakt mit Wiederkäuern? 


# Teil 4: Gruppenarbeit {data-background="https://images.unsplash.com/photo-1460518451285-97b6aa326961?ixlib=rb-1.2.1&ixid=MnwxMjA3fDB8MHxwaG90by1wYWdlfHx8fGVufDB8fHx8&auto=format&fit=crop&w=1740&q=80"}

# Teil 5 {data-background="https://images.unsplash.com/photo-1589998059171-988d887df646?ixlib=rb-1.2.1&ixid=MnwxMjA3fDB8MHxwaG90by1wYWdlfHx8fGVufDB8fHx8&auto=format&fit=crop&w=1752&q=80"}


Wichtige Links
========================================================
* <a href="https://jakobschumacher.github.io/infektionsschutzkompendium">Infektionsschutzkompendium<a>
* <a href="https://www.rki.de/DE/Content/Infekt/EpidBull/Merkblaetter/merkblaetter_node.html">RKI-Ratgeber<a>
* <a href="https://www.bfr.bund.de/de/lebensmittelhygiene-54338.html">Lebensmittelhygiene BFR<a>
* <a href="https://www.auswaertiges-amt.de/de/ReiseUndSicherheit/reise-und-sicherheitshinweise">Reisewarnungen des Auswärtigen Amtes<a>

  