---
title: "Gastroenteritis-Erreger am Beispiel E.Coli"
author: "Jakob Schumacher"
date: "08. April 2022"
output:
  revealjs::revealjs_presentation:
    center: yes
    theme: dark
    transition: slide
    self_contained: yes
    reveal_options:
      slideNumber: c/t
      previewLinks: yes
      controls: yes
      progress: yes
      overview: yes
      chalkboard:
        theme: whiteboard
        toggleNotesButton: no
      menu:
        side: right
  pdf_document: default
  html_document: default
  word_document: default
params:
  presentation_title: Gastroenteritis-Erreger am Beispiel E.Coli
  run_local: no
  presentation_date: 08.04.2022
  place: online
  course: WBKD-01
  host: Akademie für öffentliches Gesundheitswesen
  permalink: 2022-04-08-WBKD-Gastroenteritis
  target_audience: Amtsärztinnen und Amtsärzte
---

```{r, include=FALSE, echo=FALSE, warning=FALSE, error=FALSE}
library(qrcode)
library(readr)
library(tidyverse)
library(here)

# Picture credits
pic <- list()
pic$eins <- c(url = "https://unsplash.com/photos/13UugSL9q7A", credit = "Michael Schiffer")
pic$zwei <- c(url = "https://www.researchgate.net/profile/John-Oller/publication/335404504/figure/fig11/AS:796256146309121@1566853667699/4-A-micrograph-of-Escherichia-Coli-E-Coli-bacteria-Source-Courtesy-of-Janice-Haney.png",
  credit = "Janice Haney Carr, National Escherichia, Shigella, Vibrio Reference Unit at CDC, USCDCP")


# Check 
if(params$run_local){
  basepath <- paste0("../assets/", params$permalink, "/")
} else {
  basepath <- paste0("{{ site.url }}{{ site.baseurl }}/assets/", params$permalink, "/")
}

imagepath <- paste0("../assets/", params$permalink, "/")

# Generate links
onlinelink <- paste0("https://github.com/jakobschumacher/presentations/", params$permalink)
pdflink <- paste0("https://raw.githubusercontent.com/jakobschumacher/presentations/master/assets/", params$permalink, ".pdf?raw=true")
doclink <- paste0("https://raw.githubusercontent.com/jakobschumacher/presentations/master/assets/", params$permalink, ".docx?raw=true")

# Generate the QR-Codes
generate_svg(qr_code(onlinelink), filename = paste0("../assets/", params$permalink, "/QR-link.svg"), size = 150, foreground = "black", background = "transparent", show = FALSE)
generate_svg(qr_code(pdflink), filename = paste0("../assets/", params$permalink, "/QR-pdf.svg"), size = 150, foreground = "black", background = "transparent", show = FALSE)
generate_svg(qr_code(doclink), filename = paste0("../assets/", params$permalink, "/QR-doc.svg"), size = 150, foreground = "black", background = "transparent", show = FALSE)

```

```{r, include=FALSE, echo=FALSE, warning=FALSE, error=FALSE, eval=FALSE}
# This code needs to be run once, after the presentation is ready and the presentation lies in the same folder as this code
tempfilewithpath <- "tempfile.html" 
file.create(tempfilewithpath)
filedata <- read_file(here("_code/", paste0(params$permalink, ".html")))
write(paste0("---\ntitle: ", params$presentation_title), file=tempfilewithpath)
write(paste0("date: ", params$presentation_date), file=tempfilewithpath, append = TRUE)
write(paste0("course: ", params$course), file=tempfilewithpath, append = TRUE)
write(paste0("host: ", params$host), file=tempfilewithpath, append = TRUE)
write(paste0("permalink: ", params$permalink, "/"), file=tempfilewithpath, append = TRUE)
write(paste0("---"), file=tempfilewithpath, append = TRUE)
write(filedata, file=tempfilewithpath, append = TRUE)
file.copy(from = paste0(tempfilewithpath), to = here("_posts/", paste0(params$permalink, ".html")), overwrite = TRUE)
file.remove(tempfilewithpath)
```

# Gastroenteritis-Erreger am Beispiel E.Coli {data-background='https://images.unsplash.com/photo-1535127022272-dbe7ee35cf33?ixlib=rb-1.2.1&ixid=MnwxMjA3fDB8MHxwaG90by1wYWdlfHx8fGVufDB8fHx8&auto=format&fit=crop&w=1740&q=80'} 

Jakob Schumacher

## Über den Vortrag
<small>
Dies ist ein Vortrag von Jakob Schumacher für den Kurs: `r params$course` `r params$host` . Die Zielgruppe sind `r params$target_audience`. Der Vortrag wurde am `r params$presentation_date` gehalten.    

<table>
<tr>
<td>Online</td>
<td>PDF</td>
<td>Word</td>
</tr>
<tr>
<td><a href="`r onlinelink`">![Online-Link](`r paste0(imagepath, "QR-link.svg")`)</a></td>
<td><a href="`r pdflink`">![PDF-Link](`r paste0(imagepath, "QR-pdf.svg")`)</a></td>
<td><a href="`r doclink`">![DOC-Link](`r paste0(imagepath, "QR-doc.svg")`)</a></td>
</tr>
</table>
Der Vortrag wurde erstellt mit [Reveal.js](https://revealjs.com/) in [R/RStudio](https://www.rstudio.com/). Die Präsentationswebseite läuft mit [Jekyll](https://jekyllrb.com/). 


<a href="{{ site.url }}{{ site.baseurl }}/assets/2022-01-31-IfSG-WBK/2022-01-31-IfSG-WBK.pdf">Download als PDF</a>  


</small>


## Über mich
- Hygienereferent im Gesundheitsamt Reinickendorf
- Zuvor: 
  - Robert Koch-Institut
  - Bundesministerium für Gesundheit 
  - Medizin (Krankenhaus, Gefängnis)
- Projekte:
  - [Infektionsschutzkompendium](https://jakobschumacher.github.io/infektionsschutzkompendium/)
  - [Merkblätter für Infektionskrankheiten](http://merkblaetter-fuer-infektionskrankheiten.de/)

# Teil 1: Rolle der Gesundheitsämter   {data-background="https://images.unsplash.com/photo-1618759007563-5fc2bc1386a0?ixlib=rb-1.2.1&ixid=MnwxMjA3fDB8MHxwaG90by1wYWdlfHx8fGVufDB8fHx8&auto=format&fit=crop&w=774&q=80"}


## Malerische Beschreibung

## Aufgabe der Gesundheitsämter im Infektionsschutz


## Aufgaben der Amtsleitung/Infektionsschutzleitung
- Methoden erarbeiten/trainieren
- Maßnahmen hochhalten
- Ausbruchserkennung organisieren
- Krisenvorbereitung
- Netzwerk pflegen
- Hintergrundwissen Mikrobiologie
- Personal aquirieren/schulen



# Teil 2 Überblick  {data-background="https://images.unsplash.com/photo-1544383835-bda2bc66a55d?ixlib=rb-1.2.1&ixid=MnwxMjA3fDB8MHxwaG90by1wYWdlfHx8fGVufDB8fHx8&auto=format&fit=crop&w=1672&q=80"}

## Überblilck über Gastroenteritis Erreger 
* Norovirus
* Rotavirus
* Salmonellen
* Campylobacter
* Shigellen
* E.Coli
* Yersiniose
* Listeriose
* Giardia
* Kryptosporidiose

## Die wichtigsten Punkte
* Gestroenteritis-Erreger sind häufig
* Durchfall ist "gemeinsame Endstrecke" von Viren, Bakterien, Parasiten
* Großer Killer der Welt: 1,3 Mio (bei 2 Milliarden Infizierten)
* Gastroenteritis-Erreger Vorbeugung: Wassermanagement, Toiletten, Landwirtschaft
* In Deutschland größte Gefahr durch: EHEC/HUS
* Bei der Ermittlung: Ausbrüche bedenken
* Zusammenarbeit mit Lebensmittelaufsicht
* Norovirus ist ein Indikator für Hygiene

## Der Darm
* 4-5 Meter lang
* Enthält 1-2 Kilogramm Bakterien (Mikrobiom)
* Wichtigste Aufgabe: Verdauung, Immunabwehr und ?
* Das Mikrobiom spielt eine größere Rolle als bislang gedacht

## Was muss man zu einem Erreger wissen
1. Namen des Erregers und Krankheit
1. Epidemiologie
1. Vorkommen
1. Umweltverhalten
1. Übertragungswege
1. Zeiten
1. Labornachweise
1. Meldepflichten
1. Infektionsinterview-Fragen
1. Maßnahmen

# Teil 3 {data-background="https://images.unsplash.com/photo-1572884267966-02340ebc90ac?ixlib=rb-1.2.1&ixid=MnwxMjA3fDB8MHxwaG90by1wYWdlfHx8fGVufDB8fHx8&auto=format&fit=crop&w=1740&q=80"}
E.Coli und seine Krankheiten

## Überblick über E.Coli
* Coliforme Erreger
  * E.Coli
    * ETEC
    * EPEC
    * EIEC
    * EAEC
    * EHEC
    * MRGN
* Je nach Toxin unterschiedliche Krankheitsbilder


## E.Coli als Symbiont
* Hilft mit bei der Nahrungsaufspaltung
* Produziert Vitamine (B-Vitamine, K-Vitamin)

## E.Coli als Pathogen
* Gastroenteritis
* Infektionen
* HUS
* (Indikatorkeim)

## Gastroenteritis-Symptome
* Krankheitsgefühl
* Bauchschmerzen
* Durchfall
* Erbrechen
* Schmerzen
* Erkältungssymptome (Bei Erkältung auch Gastroenteritis)
* Fieber (Zeichen für Immunaktivität)
* Blut im Stuhl (Zeichen für Invastion)
* Exsikkose 


## Hämolytisch-Urämische Symptome (HUS)
* Anämie (Blutarmut)
* Urämie (Nierenversagen)
* Thrombozytopenie (Blutung)
* Neurologische Symptome

## Infektionen
* Wundinfektion
* Harnwegsinfektionen
* Sepsis

## E.Coli und die Toxine
* E.Coli hat diverse Mechanismen/Toxine
* Manche Mechanismen schützen vor Antibiotika
* Manche Mechanismen verursachen eine besser Anheftung oder Eindringung in die Zelle
* Shigatoxin 2 (nur EHEC) verursacht ein HUS

## Epidemiologie
* Massive Inzidenzen in Ländern mit hygienisch niedrigen Standards
* Deutschland
  * ~10.000 E.Coli-Enteritis
  * ~1000 Ehec
  * ~100 HUS
* Kinder und Reiserückkehrer

## Vorkommen
* E.Coli lebt im Enddarm von vielen Warmblütern
* Weltweit vertreten
* EHEC vor allem in Wiederkäuern: Rinder, Schafe, Ziegen

## Umweltverhalten
* E.Coli lebt im Darm von Tieren 
* Von dort auf das Fell und die Umgebung
* Vom Fell beim Schlachten aufs Fleisch
* Vom Fell auf die Hand
* Vom Darm auf die Felder
* Vom Darm ins Wasser 
* Vom Wasser aufs Feld


## Wichtigste Übertragung auf Menschen
* Kontaktinfektion (Schmierinfektion, Fäkal-Oral, Händeinfektion)
* Lebensmittel
* Trinkwasser

## Zeiten
* Inkubationszeit: 2-10 Tage
* Ansteckungsfähige Zeit: Solange Symptome bestehen. Aber Dauerausscheidung möglich 


## Labornachweise
* Kultur (Goldstandard)
* PCR (Weißt die Gene nach)
* ELISA (Weißt die Toxine nach)
* Genomsequenzierung 

## E.Coli erscheint als folgende Meldung
* HUS (Arzt)
* EHEC (Labor)
* E.Coli-Enteritis (Labor, [§34](https://www.gesetze-im-internet.de/ifsg/__34.html), [§36](https://www.gesetze-im-internet.de/ifsg/__36.html))
* Wasserkeim (TrinkWV)
* MRGN (Labor)
* Wundinfektionskeim (Fehlmeldung)

## Maßnahmen EHEC I
* Informationsbeschaffung, Übermittlung, Informationsweitergabe (Lebensmittelaufsicht)
* Ausbruchsuntersuchung
* Aufklärung
  * Erreger
  * Küchenhygiene
  * Toilettenhygiene.
  * Händehygiene
  * Wäschehygiene
  * Lebensmittelhygiene auf Reisen
  * Streichelzoo

## Maßnahmen EHEC II
* Isolierung der erkrankten Person in einer Einrichtung
* Tätigkeitsverbot nach § 34
* Tätigkeitsverbot nach § 42

## Infektionsinterview-Fragen I
* Wie geht es Ihnen? (!)
* Welche Krankheitszeichen sind bei Ihnen aufgetreten?
* Wann hat die Erkrankung genau begonnen?
* Sind in Ihrem Umfeld weitere Personen erkrankt?
* Haben Sie eine Verbindung zu einer Kita oder ähnlichen Einrichtung?
* Haben Sie eine Verbindung zu einer Einrichtung, in der sehr viele Menschen untergebracht sind?

## Infektionsinterview-Fragen II
* Wohnen Sie mit jemand zusammen, der in eine Kita oder Schule geht oder dort arbeitet?
* Haben Sie beruflich mit Lebensmitteln zu tun?
* Waren Sie vor der Erkrankung im Ausland?
* Waren sie vor Erkrankungsbeginn im Kontakt mit Wiederkäuern? 


# Teil 4: Gruppenarbeit {data-background="https://images.unsplash.com/photo-1460518451285-97b6aa326961?ixlib=rb-1.2.1&ixid=MnwxMjA3fDB8MHxwaG90by1wYWdlfHx8fGVufDB8fHx8&auto=format&fit=crop&w=1740&q=80"}

# Teil 5 {data-background="https://images.unsplash.com/photo-1589998059171-988d887df646?ixlib=rb-1.2.1&ixid=MnwxMjA3fDB8MHxwaG90by1wYWdlfHx8fGVufDB8fHx8&auto=format&fit=crop&w=1752&q=80"}


Wichtige Links
========================================================
* <a href="https://jakobschumacher.github.io/infektionsschutzkompendium">Infektionsschutzkompendium<a>
* <a href="https://www.rki.de/DE/Content/Infekt/EpidBull/Merkblaetter/merkblaetter_node.html">RKI-Ratgeber<a>
* <a href="https://www.bfr.bund.de/de/lebensmittelhygiene-54338.html">Lebensmittelhygiene BFR<a>
* <a href="https://www.auswaertiges-amt.de/de/ReiseUndSicherheit/reise-und-sicherheitshinweise">Reisewarnungen des Auswärtigen Amtes<a>

  